---
title: "Miten lukiot vaikuttavat opiskelijoittensa arvosanoihin?"
author: "Konsta Happonen"
date: "2020"
output:
  pdf_document
---

## Kysymyksenasettelu
Ylioppilaskirjoitusten jälkeen nostetaan uutisissa esille "huippulukiot", eli lukiot joiden opiskelijat ovat saaneet keskimäärin korkeimmat arvosanat.
Jollain tavalla arvosanojen taso ei kuitenkaan ole paras mittari parannukselle, sillä eri lukioilla on hyvin erilaiset opiskelijapohjat. Lukio-opetuksen
hyvyyden lisäksi ylioppilastutkintojen arvosanoihin vaikuttaa siis myös opiskelijoiden lähtötaso.

Toisinaan uutisissa tehdään juttuja myös lukioista, joissa arvosanat ovat muuttuneet eniten. Esimerkiksi STT vertaillee lukioiden 
keskiarvorajoja ylioppilaskokeiden keskiarvoon. Vertailua varten ylioppilastutkinnon arvosanat muutetaan kouluarvosanoja vastaaviksi numeroiksi.
Vertailun taustalla ei kuitenkaan ole mitään tilastollista mallia - tästä kielii esimerkiksi se, että epävarmuuden huomioon ottaminen tapahtuu jakamalla
aineisto suuriin ja pieniin lukioihin, eikä esimerkiksi esittämällä luottamusvälejä lukioiden oppilaisiin kohdistuvalle vaikutukselle.

Lisäksi kun arvosanoja kohdellaan jatkuvina muuttujina, unohdetaan muutama tärkeä seikka. Kahden arvosanan välinen etäisyys ei välttämättä ole sama eri kohdissa arvosana-asteikkoa. Voi esimerkiksi olla helpompi korottaa arvosanaansa I:stä A:han kuin A:sta B:hen. Arvosanoilla on myös ylä- ja alarajat. Ylioppilastutkinnossa ei ole mahdollista saada laudaturia suurempaa arvosanaa, ei vaikka miten paljon tietäisi. Opiskelijat, joiden numerot ovat korkeita jo lukioon päästessään, eivät edes voi korottaa arvosanojaan yhtä paljon kuin pienemmillä arvosanoilla sisään päässeet.

Nämä ongelmat on kenties mahdollista ratkaista mallintamalla ylioppilastutkinnon arvosanoja järjestysasteikollisena muuttujana.

Kaikkein hienointa olisi, jos peruskoulun päättötodistuksen ja lukion vaikutuksia ylioppilaskokeen arvosanoihin voisi mallintaa yksilötasolla. Tällaista aineistoa ei kuitenkaan ole helposti saatavilla. Lisäksi peruskoulun päättötodistuksen arviointi voi saman osaamistason yksilöiden kohdalla heittää jopa kaksi numeroa. Siksi tässä
tutkielmassa peruskoulun arvosanojen vaikutusta tutkitaan lukion keskiarvorajan avulla. Yleensä lukioihin hakee opiskelijoita useista peruskouluista, joten systemaattiset virheet peruskoulun arvosanojen määräytymisessä kenties laimenevat.

Koska kyseessä on alustava kokeilu, yritän ensiksi yksinkertaista mallinnusta. Mallin pitäisi ennustaa keskimääräisen ylioppilaskokelaan arvosanojen todennäköisyysjakauma yhdessä aineessa. Tässä kokeilussa aine on suomenkielisten opiskelijoiden äidinkielen koe. Jakauman pitäisi muistuttaa ylioppilastutkintolautakunnan referenssijakaumaa. Jos malli toimii, lisään malliin vaiheittain ennustajiksi lukion arvosanarajan sekä lukion itsensä, ja kenties muitakin muuttujia.

## Ensimmäinen, yksinkertainen malli
Statistical rethinking, 2. painos. Kappale 12: Monsters and Mixtures.

Oletan, että jokaisen kokelaan äidinkielen arvosana tulee kategorisesta jakaumasta.
Kategorisen jakauman parametri p on vektorimuotoinen ja sisältää seitsemän todennäköisyyttä, yhden jokaiselle arvosanalle.
Siis esimerkiksi p_e = todennäköisyys saada arvosanaksi eximia.

Jotta arvosanoja voisi mallintaa järjestysasteikollisena muuttujana, p pitää uudelleenparametrisoida.
Järjestysasteikollisessa logistisessa regressiossa päättelyn kohteena on q, kumulatiivisten todennäköisyyksien vektori. Siis esimerkiksi q_e = todennäköisyys saada arvosanaksi eximia tai sitä huonompi arvosana.

Linkkifunktiona käytetään logit-muunnosta, joka muuttaa 0–1 välillä olevat todennäköisyydet negatiivisesta äärettömyydestä äärettömään ulottuviksi log-vedonlyöntikertoimiksi. Näiden vedonlyöntikertoimien sijoittuminen äärettömän pitkälle janalle hallitsee sitä, kuinka todennäköinen kukin arvosana on (kuvat 1 a ja b).
Kertoimia tarvitaan yksi vähemmän kuin mitä arvosanoja on, koska arvosanojen kokonaistodennäköisyyden on summauduttava yhteen. Kun tiedetään kuuden muun arvosanan todennäköisyys, seitsemäs tiedetään automaattisesti. Kun malliin lisätään ennustajia, ne säätelevät log-vedonlyöntikertoimien paikkaa. Esimerkiksi korkean keskiarvorajan luulisi liikuttavan kertoimia vasemmalle, jolloin korkeiden arvosanojen todennäköisyys kasvaisi.

```{r logit-muunnos, message=FALSE, warning=FALSE}
library(rethinking)
x <- c(-3,-2,-1,1,2,3)
y <- inv_logit(x)
curve(inv_logit(x), from = -4,to=4, xlab = "logit(p)", ylab = "p",yaxs="i")
for(i in 1:length(x)) lines(x=rep(x[i],2), y=c(0,y[i]))
lines(x=rep(x[3],2), y=c(0,y[3]), col = "red",lwd=2)
lines(x=rep(x[4],2), y=c(y[3],y[4]), col = "blue", lwd=2)
lines(x=c(-10,x[4]),y=rep(y[3],2),lwd = 2, lty=3, col = "blue")
lines(x=c(-10,x[4]),y=rep(y[4],2),lwd = 2, lty=3, col = "blue")
p_c <- y[4]-y[3]
text(x = -2, y = y[3] + p_c/2, label = paste0("p_c =", round(p_c,2)), col = "blue")

x <- x - 0.5
y <- inv_logit(x)
curve(inv_logit(x), from = -4,to=4, xlab = "logit(p)", ylab = "p",yaxs="i")
for(i in 1:length(x)) lines(x=rep(x[i],2), y=c(0,y[i]))
lines(x=rep(x[3],2), y=c(0,y[3]), col = "red",lwd=2)
lines(x=rep(x[4],2), y=c(y[3],y[4]), col = "blue", lwd=2)
lines(x=c(-10,x[4]),y=rep(y[3],2),lwd = 2, lty=3, col = "blue")
lines(x=c(-10,x[4]),y=rep(y[4],2),lwd = 2, lty=3, col = "blue")
p_c <- y[4]-y[3]
text(x = -2, y = y[3] + p_c/2, label = paste0("p_c =", round(p_c,2)), col = "blue")
```

Aineistona toimivat kevään 2020 ylioppilaskirjoitusten äidinkielen arvosanat. Ladataan aineisto, ja tarkastellaan 
sen rakennetta kymmenen satunnaisen esimerkkirivin avulla.

```{r aineiston lataus, message=FALSE, warning=FALSE}
library(tidyverse)
d <- read_csv("../results/clean_data/aidinkieli_k20.csv")
d %>% sample_n(10)
```

Jokainen rivi edustaa yhteä ylioppilaskokelasta. Aineistossa on tieto lukiosta (koulun_nimi), väestötietojärjestelmään merkatusta sukupuolesta (sukup, 1 = mies, 2= nainen), äidinkielen kevään kirjoitusten arvosana (A), sekä alimmasta keskiarvosta, jolla kyseiseen lukion ns. normaalille linjalle on päässyt vuonna 2017. Aineistossa ovat mukana vain lukiot, joilla on painottamaton nuorisolinja, mutta kirjoitustuloksista muita opiskelijoita ei ole voitu rajata pois. Tämä aiheuttaa vinoumaa aineistoon, mikä on pidettävä mielessä tuloksia tulkitessa.

Arvosanat ovat tässä pisteinä (improbaturista saa nolla pistettä). Ennen arvosanojen jakaumien tarkastelua, muutetaan ne järjestysasteikolle.

```{r}
arvosanat <- c("I","A","B","C","M","E","L")
d$A[d$A == 0] <- 1
simplehist(d$A, xaxt = "n", xlab = NA)
axis(side = 1, at = 1:7, labels = arvosanat)
```

Arvosanojen referenssijakauma, johon ylioppilastutkintolautakunta pyrkii, on 5%,15%,20%,20%,20%,15%,5%. Jakauma on kuitenkin hieman vino, mikä saattaa johtua siitä, että aineistosta poistettujen aikuislukioiden, ruotsinkielisisten lukioiden ja erityislukioiden opiskelijoiden arvosanat eivät ole satunnaisotos kaikista arvosanoista.

Yksinkertaisin mahdollinen malli koettaisi toisintaa palauttaa tämän jakauman ilman selittäviä muuttujia.
Yritän seuraavaksi rakentaa tällaisen mallin.

Ensin on kuitenkin määritettävä priorit. Malli on erään tyyppinen logistinen regressio. Logistinen regressio on hyvin lähellä probit-regressiota. Jos malli olisi probit-regressio, ylioppilaskirjoitusten arvosanojen log-vedonlyöntikertoimet tulisivat N(0,1) -jakaumasta. Levitän tätä jakaumaa hieman, koska otoksen vinous lisää epävarmuutta kertoimien sijainnista.

```{r aineisto mallille}
# aineist0
dat_list <- list(
  A = d$A
  )

# mallin rakenne
m1.form <- alist(
  A ~ dordlogit(0,kertoimet), # phi = 0, tässä mallissa ei ole selittäjiä
  kertoimet ~ dnorm(0,1.5) # priori kertoimille
  )
```


```{r malli, eval=FALSE, message=FALSE, warning=FALSE, include=FALSE}
m1 <- ulam(m1.form,
           data = dat_list,
           chains = 4,
           cores = 4
)
write_rds("../results/models/m1.rds")
```

```{r}
m1 <- read_rds("../results/models/m1.rds")
precis(m1,depth=2)
```
Mallintamalla olemme saaneet posteriorijakaumat kuudelle kertoimelle. Seuraava koodinpätkä muuttaa nämä kunkin arvosanan todennäköisyysjakaumaksi.

```{r}
m1.samples <- extract.samples(m1) # posteriorijakaumat kertoimille
kum_tn <- inv_logit(m1.samples$kertoimet) # kumulatiiviset todennäköisyydet
kum_tn <- cbind(kum_tn,1) # viimeisen arvosanan kumulatiivinen todennäköisyys on 1

 # Muutetaan kumulatiiviset todennäköisyydet arvosanakohtaisiksi todennäköisyyksiksi
for(i in NCOL(kum_tn):2) kum_tn[,i] <- kum_tn[,i] - kum_tn[,i-1]
kum_tn.mu <- apply(kum_tn,2,mean) # lasketaan keskiarvot
kum_tn.ci <- apply(kum_tn,2,PI,20/21) # 1/20 käänteinen vedonlyöntiväli

# Lasketaan aineiston arvosanajakauma
arvosana_frek <- d %>% group_by(A) %>% count %>% ungroup %>% mutate(p = n/sum(n))
referenssi <- c(0.05,0.15,0.2,0.2,0.2,0.15,0.05)

plot(kum_tn.mu, pch=16, xaxt = "n", xlab = NA, ylab = "Todennäköisyyys", cex=1)
points(p~A, arvosana_frek, col="red", pch = 16, cex=0.5)
axis(1,at=1:7, labels = arvosanat)
for(i in 1:NCOL(kum_tn.ci)) lines(c(i,i), kum_tn.ci[1:2,i]) 
for(i in 1:7) lines(c(i-0.1,i+0.1), referenssi[c(i,i)])
```

